【裁判字號】    96,訴,1356
【裁判日期】    970731
【裁判案由】    拆屋還地等
【裁判全文】
臺灣臺南地方法院民事判決              96年度訴字第1356號
原      告  乙○○
訴訟代理人  甲○○
被      告  辛○○
訴訟代理人  丙○○
被      告  戊○○
            丁○○
            己○○
上列當事人間請求拆屋還地等事件，經本院於民國97年7月21日
言詞辯論終結，判決如下：
    主      文
被告戊○○、丁○○、己○○應將坐落台南縣永康市○○段二八
○地號土地上如附圖所示B部分、面積三八．三四平方公尺之地
上物拆除，並將土地交還原告；暨自民國九十六年一月十七日起
至交還上開土地之日止，按月給付原告新台幣壹佰伍拾參元。
被告辛○○應將前項二八○地號土地上如附圖所示A部分、面積
十三．五平方公尺之地上物拆除，並將土地交還原告；暨自民國
九十六年一月十七日起至交還上開土地之日止，按月給付原告新
台幣伍拾肆元。
原告其餘之訴駁回。
訴訟費用由被告戊○○、丁○○、己○○負擔二分之一，被告辛○○負擔五分之一，餘由原告負擔。
本判決於原告分別以新台幣伍拾陸萬元為被告戊○○、丁○○、
己○○供擔保；以新台幣貳拾萬元為被告辛○○供擔保後，得假
執行。
原告其餘假執行之聲請駁回。
    事實及理由
一、程序方面：
  (一)按訴狀送達後，原告不得將原訴變更或追加他訴，但該訴訟
    標的對於數人必須合一確定時，追加其原非當事人之人為當
    事人者，不在此限，民事訴訟法第255條第1項第5款分別定
    有明文。本件原告起訴時請求拆除被告庚○○、辛○○所有
    建物占用台南縣永康市○○段280地號之部分，嗣查明台南
    縣永康市○○路119巷31號房屋為戊○○、丁○○、己○○
    所有，同巷33號房屋為被告辛○○所有，是追加戊○○為被
    告（補字卷24頁），復於本案審理中以言詞撤回被告庚○○
    之訴，後又以言詞追加丁○○、己○○為被告（卷91頁），
    並經被告同意，核與上開規定相符，應予准許。
  (二)本件原告起訴時原請求被告庚○○應將坐落台南縣永康市○○段280地號土地上占用面積約35㎡（以實測為準）之地上
    物拆除，並將土地返還原告；暨自96年1月17日起至返還土
    地之日止，按月給付原告相當於租金之損害金新台幣（下同
    ）4,170元。被告辛○○應將上開地號土地上占用面積約30
    ㎡（以實測為準）之地上物拆除，並將土地返還原告；暨自
    96年1月17日起至返還土地之日止，按月給付原告相當於租
    金之損害金3,575元。被告庚○○應將其所有同段338地號土
    地上占用面積（以實測為準）之地上物拆除，留作通路，供
    原告通行。確認原告就被告戊○○持分共有坐落同段338 地
    號土地如補字卷25頁附圖所示長19公尺、寬4公尺之通行權
    存在，被告並不得禁止或妨害原告之通行，於本案審理中，
    原告依據台南縣永康地政事務所測量結果變更聲明為被告戊○○、丁○○、己○○應將坐落台南縣永康市○○段280 地
    號土地上如附圖所示B部分、面積38.34㎡之磚造地上物拆除
    ，並將土地返還原告；暨自96年1月17日起至返還土地之日
    止，按月給付原告相當於租金之損害金4,633元。被告辛○○應將上開地號土地上如附圖所示A部分、面積13.5㎡之磚
    造地上物拆除，並將該部分基地交還原告；暨自96年1月17
    日起至返還土地之日止，按月給付原告相當於租金之損害金
    1,632元。被告戊○○、丁○○、己○○應將其所有如附圖
    所示C部分、面積18.18㎡，占用道路用地國聖段338地號土
    地上之磚造地上物拆除，留作通路，供原告通行。核與民事
    訴訟法第255條第2款規定並無不合，應予准許
  (三)被告己○○受合法通知，未於言詞辯論期日到場，核無民事
    訴訟法第386條所列各款情形，爰依原告聲請，由其一造辯
    論而為判決。
二、原告起訴主張：
  (一)坐落台南縣永康市○○段280地號土地（下稱系爭土地）為
    原告所有。系爭土地原為被告己○○所有，嗣因其積欠銀行
    債務經鈞院強制執行拍賣後，由原告於民國96年1月17日買
    賣而繼受取得。詎被告辛○○、戊○○、丁○○、己○○無
    合法權源，竟分別自78年2月23日、80年4月9日起占用系爭
    土地，搭建磚造平房違章建築於系爭土地上，雖迭經原告聲
    請台南縣永康市調解委員會調解要求被告拆屋還地等，惟均
    遭拒絕而調解不成立。又原告所有系爭土地因屬袋地，而與
    公路（永康市○○路119巷）並無適宜之聯絡，須經道路用
    地即同段338地號土地，始得通行至上開公路，該338地號土
    地為4米寬既成道路供公眾通行，惟被告戊○○、丁○○及
    己○○竟在該338地號土地之道路上搭建未保存登記建物，
    將原本已甚窄之4米巷道，堵塞成僅1米寬，致原告及其他附
    近居民無法為通行之使用。
  (二)查系爭土地原與被告戊○○所有之同段281地號、被告丁○○所有之同段279地號土地共有，嗣經協議分割，並辦理分
    割登記，依最高法院51年台上字第2641號判例之意旨，本件
    被告辛○○、戊○○所有未保存登記建物係無權占用原告系
    爭土地，而上開無權占用之事實，並同意拆除地上物、將占
    用土地交還原告，業經被告等先後於鈞院96年10月08日言詞
    辯論期日陳述及96年9月24日之答辯狀中均已自認，被告雖
    要求原告各須賠償其拆除地上物之損失各30萬元、20萬元，
    惟查被告上開賠償請求，係無端提出，並無所據。
  (三)按所有人對於無權占有或侵奪所有物者，得請求返還之，對
    於防害其所有權者，得請求除去之，有妨害其所有權之虞者
    ，得請求防止之，民法第767條定有明文。又依最高法院61
    年台上字第1695號判決之意旨，無權占有他人土地，可能獲
    得相當於租金之利益，為社會通常之觀念。查被告辛○○、
    戊○○、丁○○及己○○均無合法權源，卻久占原告所有系
    爭土地而受有利益，原告自得本於不當得利及侵權行為之法
    則，參酌系爭土地之公告現值，依土地法第105條準用同法
    第97條規定計算相當於租金之損害金。被告戊○○、丁○○
    及己○○自96年l月17日起至返還土地時止，按月給付原告
    之損害金為4,633元【計算式：14,500（公告現值）×38.34
    ㎡×0.1（年息百分之10）÷12＝4,633元（小數點後四捨五
    入）】，被告辛○○自96年1月17日起至返還土地時止，按
    月給付原告之損害金為1,632元【計算式：14,500（公告現
    值）×13.5㎡×0.1（年息百分之10）÷12＝1,632元（小數
    點後四捨五入）】。另被告戊○○等4人雖分別占用原告土
    地之面積為38.34㎡及13.5㎡，然原告土地本為四方完整，
    得自由建築或出售，茲因被占用而呈現不規則狀，而無法建
    築或買賣，影響整塊土地之利用價值，實與整塊土地被占用
    之情形無異，是懇請鈞院計算相當於租金之損害金時，酌量
    剩餘土地難以利用所造成之損害，加重賠償原告之損害金。
  (四)次按土地因與公路無適宜之聯絡，致不能為通常使用者，土
    地所有人得通行周圍以至公路，民法第787條第1項定有明文
    。查原告系爭土地原與被告戊○○、丁○○之土地共有，嗣
    因分割而各自有獨立地號，系爭土地未與公路相通，為一袋
    地，四鄰皆為他人私有土地，而同段338地號為永康市○○○○○道路用地，與原告系爭土地緊臨，若循道路用地338
    地號土地而行至大灣路119巷公路，僅需十步之距離，為損
    害最少之處，似較能充分發揮袋地之經濟效用，以促進物盡
    其用之社會整體利益。至於被告辛○○所提出之如卷93頁所
    示之其他路線，均須經過他人土地，且路線綿延彎曲，耗費
    周圍地成本至鉅，是原告之主張較接近上開袋地通行權之立
    法意旨；況系爭土地原為被告己○○所有，與被告戊○○、
    丁○○之同段281、279地號土地毗鄰，皆係自其父親分割繼
    承而來，故應有民法第789條之適用。再依一般通行習慣，
    同段338地號土地已於30年前編定為8米寬道路用地，自無阻
    止原告通行之，反而要求原告反其通行習慣繞道須經他人之
    多筆土地始能通行至狹窄之巷道之理，顯與「擇其損害最少
    之處」之通行原則有違。又被告戊○○抗辯永康市公所尚未
    將其道路用地徵收，似有誤會，亦有未合。爰請求被告戊○○、丁○○、己○○等應將其所有如附圖所示部分、面積
    18.18㎡，占用國聖段338地號土地之磚造地上物拆除，留做
    通路，供原告通行。
  (五)聲明：
    1.被告戊○○、丁○○、己○○應將坐落台南縣永康市○○
      段280地號土地上如附圖所示B部分、面積38.34㎡之磚造
      地上物拆除，並將土地返還原告；暨自96年1月17日起至
      返還土地之日止，按月給付原告相當於租金之損害金4,63
      3元。
    2.被告辛○○應將上開地號土地上如附圖所示A部分、面積
      13.5㎡之磚造地上物拆除，並將該部分基地交還原告；暨
      自96年1月17日起至返還土地之日止，按月給付原告相當
      於租金之損害金1,632元。
    3.被告戊○○、丁○○、己○○應將其所有如附圖所示C部
      分、面積18.18㎡，占用道路用地國聖段338地號土地上之
      磚造地上物拆除，留作通路，供原告通行。
    4.訴訟費用由被告等負擔。
    5.原告願供擔保請准宣告假執行。
三、被告抗辯：
  (一)被告戊○○、丁○○答辯：
    1.被告戊○○所有坐落台南縣永康市○○段280地號土地上
      之房屋（即門牌台南縣永康市○○路119巷31號房屋），
      係於56年由被告戊○○之父所建，當時同段279、280、28
      1地號土地皆屬同一地號，80年被告戊○○、丁○○、己○○兄弟三人協議分割登記後，因面積分配關係，系爭房
      屋有部分占用280地號土地，但此建物於原告從法院拍定
      取得前即已存在，原告請求被告戊○○拆屋還地，應賠償
      建屋成本及拆屋費用30萬元方為允當。另原告雖請求每月
      4,633元所謂相當於租金之損害，惟原告於買受系爭土地
      前即知系爭土地周圍之建築物情形，何來損失之有？且被
      告戊○○並無任何獲利，此項請求顯無理由。
    2.至原告請求通行被告戊○○所有之同段338地號並請求拆
      除其上地上物乙節，可謂請求過當，蓋同段338地號土地
      係政府劃為公共設施保留地，政府尚未徵收前係屬私人土
      地非屬既成道路，土地所有權人有使用、處分及收益之權
      乃民法物權編所規定，且原告可通行如卷93頁所示計劃道
      路，故原告之請求顯於法無據。
  (二)被告辛○○答辯：查被告辛○○所有坐落臺南縣永康市○○
    段282地號之房屋，早於60年即由父親鄭吉成所建，當時此
    與同段279、280、281地號土地及鄰近同段283、284、285地
    號土地皆屬同一地號，74年都市細部計劃於279、280、281
    地號土地旁另外劃338地號為公共設施保留地，於80年協議
    分割時此三地號所有權人不願全部分攤此338地號，要其他
    共有人共同分攤，因面積分配重測關係，被告辛○○所有之
    建築物所有部分屬於原告前手即被告己○○所有，當時協議
    分割時曾言明如拆屋時應補償損失，原告既已買受己○○之
    土地，則被告辛○○所有之房屋後來因分割占用原告土地，
    理將歸還，但此建築物係於原告取得前即已存在，原告請求
    被告辛○○拆屋還地，應賠償建屋成本及拆屋費用20萬元，
    惟原告自始不願賠償；另原告請求每月1,632元所謂相當租
    金之損害金乙事，原告於買受系爭土地前即知系爭土地周圍
    建築物之情形，何來損失之有，且被告辛○○並無任何獲利
    ，此項請求顯無理由。
  (四)聲明：
    1.原告之訴駁回。
    2.訴訟費用由原告負擔。
四、兩造不爭執之事項在於：
  (一)坐落台南縣永康市○○段280地號土地（下稱系爭土地）原
    為被告己○○所有，嗣於本院94年度執字第37758號強制執
    行事件中經拍賣而由原告訴訟代理人甲○○得標買受、繳足
    價金而取得系爭土地所有權，復於96年1月17日因買賣而移
    轉登記予原告所有。系爭土地於96年1月之申報地價為每平
    方公尺1,600元。（補字卷16頁登記謄本、卷113頁地價第二
    類謄本）
  (二)坐落同段281地號土地為訴外人庚○○所有，其上有被告戊○○、丁○○、己○○共有之門牌號碼台南縣永康市○○路
    119巷31號之未保存登記建物（下稱31號建物），系爭建物
    無權占用原告系爭土地如附圖所示B部分、面積38.34㎡。系
    爭建物於96年10月之課稅現值為42,800元。（卷25頁房屋稅
    籍證明書、33頁土地登記謄本、卷86-87頁台南縣永康地政
    事務所函、卷104頁房屋稅籍資料查復表）
  (三)坐落同段282地號土地為被告辛○○所有，其上有被告辛○○所有門牌號碼為台南縣永康市○○路119巷33號之未保存
    登記建物（下稱33號房屋），系爭建物無權占用原告系爭土
    地如附圖所示A部分、面積13.5㎡。系爭建物於96年12月之
    課稅現值為38,000元。（卷34頁土地登記謄本、卷67頁房屋
    稅籍證明書、卷86-87頁台南縣永康地政事務所函）
  (四)坐落同段338地號土地為被告辛○○、戊○○、丁○○、己○○與訴外人謝錦樹、鄭水木、鄭吉雄、鄭清松、鄭英米所
    共有，並於67年7月21日劃為高速公路永康交流道附近特定
    區○○○道路用地。系爭31號房屋占用338地號如附圖所示C
    部分、面積18.18㎡。（卷35-38頁土地登記謄本、卷23頁永
    康市公所公文、卷86-87頁台南縣永康地政事務所函）
五、兩造所爭執者，在於：(一)被告戊○○、丁○○、辛○○抗辯
    抗系爭31、33號房屋為其父所建，繼承後始將土地分割為國
    聖段279、280、281地號土地三塊，被告是否有占有使用系
    爭280號土地之正當權源？(二)原告得否請求被告給付相當於
    租金之不當得利？若是，其數額為何？(三)原告主張通行同段
    338地號土地，並拆除如附圖所示C部分，是否有理由？
  (一)被告抗辯系爭31、33號房屋係其父親所蓋，繼承後始分割土
    地為國聖段279、280、281地號，故房屋並非無權占有等情
    ，然為原告所否認。經查：
    1.按民法第767條規定：「所有人對於無權占有或侵奪其所
      有物者，得請求返還之。對於妨害其所有權者，得請求除
      去之。有妨害其所有權之虞者，得請求防止之。」又按：
      以無權占有為原因，請求返還所有物之訴，被告對原告就
      其物有所有權存在之事實無爭執，而僅以非無權占有為抗
      辯者，原告於被告無權占有之事實，無舉證責任。被告應
      就其取得占有，係有正當權源之事實證明之。如不能證明
      ，則應認原告之請求為有理由。經查，系爭土地原為被告
      己○○所有，經本院94年度執字第37758號強制執行事件
      拍賣，由原告之父即訴訟代理人甲○○應買取得，嗣後再
      以買賣為原因，移轉予原告所有，經本院調閱上開執行卷
      、原告提出之土地謄本（補字卷第9頁）查核屬實，而被
      告戊○○等三人所有之31號房屋、被告辛○○所有之系爭
      33號房屋確有占用系爭280地號土地，為被告等人所不爭
      執，且有勘驗筆錄及台南縣永康地政事務所之複丈成果圖
      在卷足稽（卷75頁至83頁、87頁），是依上說明，應由被
      告就其所辯有占用系爭土地之合法權源，負舉證之責任。
    2.被告戊○○等人固抗辯系爭31號房屋為其父所建，土地亦
      係繼承嗣後分割等情，然按大法官釋字第349號解釋意旨
      以：「最高法院四十八年度台上字第一○六五號判例，認
      為『共有人於與其他共有人訂立共有物分割或分管之特約
      後，縱將其應有部分讓與第三人，其分割或分管契約，對
      於受讓人仍繼續存在』，就維持法律秩序之安定性而言，
      固有其必要，惟應有部分之受讓人若不知悉有分管契約，
      亦無可得而知之情形，受讓人仍受讓與人所訂分管契約之
      拘束，有使善意第三人受不測損害之虞，與憲法保障人民
      財產權之意旨有違，首開判例在此範圍內，嗣後應不再援
      用。」本件系爭280地號土地並非共有物，縱原所有權人
      己○○同意系爭31、33號房屋得無償使用系爭土地，其僅
      係被告己○○與其他被告間成立之債權契約，並不當然拘
      束嗣後取得280地號之土地原告，況280地號土地早已於80
      年分割由被告己○○獨立取得，更無上開最高法院48年度
      台上字第1065號判例之適用，是縱被告等人就31號、33號
      房屋與前土地所有人己○○間有土地使用同意之債權契約
      存在，依債務相對性原則，自不得對拍賣、買賣取得之後
      手即原告主張。從而，系爭31、33號房屋占用原告280地
      號如附圖Ａ、Ｂ所示部分，自無合法之占有使用權源。
    3.被告另辯稱如原告拆除房屋，應予補償云云。然查被告無
      權占用系爭土地，已如前述，依民法第767條規定即應將
      占用部分之土地返還原告，其請求原告予以拆遷補償，並
      無依據，此抗辯自不應准許。
  (二)按無法律上之原因而受利益，致他人受損害者，應返還其利
    益，民法第179條定有明文。又無權占有他人土地，可能獲
    得相當於租金之利益，為社會通常之觀念，有最高法院61年
    臺上字第1695號判例可參。查對原告而言，被告因無法律上
    之原因，無權占用系爭土地如附圖所示Ａ、Ｂ部分（卷87頁
    附圖），消極地減免應支付使用土地之代價而受有相當於租
    金之利益，並致原告受有相當於租金之損害，揆之前揭判例
    意旨，顯已構成不當得利，原告自得請求返還。再按城市地
    方土地之租金以不超過其申報地價年息10%為限，為土地法
    第105條、第97條第1項所明定。查系爭土地位於台南縣大灣
    路119巷內，附近均為住家、空地，系爭土地上有活動車棚
    二座，汽車須由119巷經282地號連接到279地號北側泥土通
    道進出，經本院現場勘驗明確，有勘驗筆錄及附圖、現場照
    片及道路示意簡圖在卷可按（卷第77頁、80頁、39－41 頁
    ），並有台南縣永康地政事務所土地複丈成果圖可憑（卷87
    頁），是審酌系爭土地位於巷內、附近均為住家，並不繁榮
    ，基地利用之經濟價值不高等情狀，認原告請求不當得利之
    數額以申報地價年息3%計算，方屬合理。而系爭土地之申報
    地價，於96年為1,600元（卷113頁），系爭31號、33號房屋
    占用280地號土地之面積分別為38.34平方公尺、13.5平方公
    尺，則原告每月可請求被告戊○○等三人給付之不當得利為
    153元【 (38.34（m2）X1600X3%÷12＝153（元以下四捨五
    入）】；每月可請求被告辛○○給付之不當得利為54元【
    (13.5（m2）X1600X3%÷12＝54】。又被告無權占用之期間
    為原告96年1月17日取得所有權時，是原告請求被告戊○○
    等三人、被告辛○○分別自96年1月17日起算至返還上開土
    地之日止，按月給付相當於租金之損害金153元、54元，為
    有理由，逾此範圍之請求，自屬無據，不應准許。
  (三)按土地因與公路無適宜之聯絡致不能為通常使用者，土地所
    有人得通行周圍地以至公路，民法第七百八十七條第一項前
    段定有明文。而所謂土地與公路無適宜之聯絡，致不能為通
    常之使用，其情形不以土地絕對不通公路為限，即土地雖非
    絕對不通公路，因其通行困難，以致不能為通常之使用時，
    亦應許其通行周圍地，以至公路（最高法院五十年台上字第
    二九九六號判例意旨參照）。又按有通行權人，應於通行必
    要之範圍內，擇其周圍地損害最少之處所及方法為之，民法
    第七百八十七條第二項定有明文。又民法第七百八十七條第
    一項所謂「與公路無適宜之聯絡」，並非指最捷徑之聯絡。
    又所謂「得通行周圍地」，並非排斥自己所有近鄰之地，而
    專指通行他人所有最捷徑之地而言（最高法院五十九年台上
    字第二八五號判決要旨參照）。原告主張其所有系爭280號
    土地必須通行同段338地號土地，並請求被告戊○○等三人
    拆除338號土地上如附圖所示Ｃ部分建物面積18.18平方公尺
    等情，然查系爭338地號土地固為道路用地，有台南縣永康
    市公所都市計畫土地使用分區證明書可參（卷23頁），然該
    土地現尚未徵收，而由被告戊○○與其他共有人等8人共有
    （補卷17頁土地謄本），又系爭280地號土地可經由338地號
    向北經由空地向左側通往信義街129巷，或向右側經由279、
    282地號通往大灣路119巷，經本院現場勘驗明確，並有附圖
    可參（卷80頁），被告戊○○亦陳述車子可從辛○○門前私
    留通道282地號經過283、276、278地號土地轉到338號之計
    畫道路連接至280地號土地上，目前280土地上之活動車棚所
    停放車輛為其所有，車子均沿上開路線進出（卷75頁筆錄、
    93頁出入方向標示圖），足認車輛得經北側道路出入系爭土
    地，並非與公路無適宜之連絡。又系爭280土地向南經338土
    地至大灣路119巷之距離雖近，然其上現有被告戊○○等三
    人所有之大灣路119巷31號房屋，原告主張應拆除之部分現
    為房間，由被告戊○○使用中（卷81頁房屋內部使用狀況簡
    圖），是認原告主張應由該處通行，並非損害最少之處所及
    方法，則原告請求應將被告戊○○等三人所有，如附圖所示
    之Ｃ部分面積18.18平方公尺房屋拆除，不應准許。
六、綜上所述，被告無權占用系爭280地號土地，使原告受有損
    害，原告依民法第767條及不當得利法律關係，請求被告戊○○等三人將如附圖所示Ｂ部分、面積38.34平方公尺之建
    物拆除，並給付自96年1月17日起至交還土地之日止，按月
    給付相當於租金153元之不當得利；請求被告辛○○將如附
    圖所示Ａ部分、面積13.5平方公尺之建物拆除，並給付自96
    年1月17日起至交還土地之日止，按月給付相當於租金54 元
    之不當得利，為有理由，應予准許，逾此部分即非有據，應
    予駁回。
七、原告聲明願供擔保宣告假執行，就其勝訴部分，爰酌定相當
    擔保金額准許之。至於原告敗訴部分，其假執行之聲請失所
    依附，併駁回之。
八、本件事證已臻明確，兩造其餘攻擊防禦方法及所提之證據，
    經本院審酌後認與結果不生影響，爰不一一論述，附此敘明
九、據上論結，原告之訴為一部有理由，一部分無理由，依民事
    訴訟法第385條第1項前段、第79條、第85條第1項、第390
    條第2項，判決如主文。
中    華    民    國    97    年    7     月    31    日
                  民事第二庭    法    官  蔡孟珊
以上正本證明與原本無異。
如對本判決上訴，須於判決送達後20日內向本院提出上訴狀，並
依民事訴訟法第77條之16繳交上訴費用。
中    華    民    國    97    年    7     月    31    日
                                書 記 官  吳幸芳


司法院資訊處製作；財團法人民間司法改革基金會備份。
